臺灣高等法院刑事判決　　　　　　　　94年度上訴字第1882號
上　訴　人
即　被　告　甲○○
選任辯護人　周嬿容　律師
　　　　　　郭芳宜　律師
自　訴　人　乙○○
自訴代理人　張瑄　律師
上列上訴人因誣告案件，不服臺灣板橋地方法院九十三年度自字
第七八號，中華民國九十四年五月十九日第一審判決，提起上訴
，本院判決如下：
    主  文
原判決撤銷。
甲○○無罪。
    理  由
一、自訴意旨略以：座落臺北縣三峽鎮○○段溪南小段第四九二
    、四九二之一、四九二之二號土地（下稱系爭土地）原係周
    漢楊（民國九十二年三月二十四日歿）所有，並出租予劉生
    財，訂有三七五租約；劉生財於七十三年去世後，改由姪兒
    劉龍、劉文榮父子繼續使用前開土地，並由劉龍繼續支付租
    金予周漢楊。而乙○○係三峽瀝青股份有限公司（下稱三峽
    瀝青公司）之實際負責人，三峽瀝青廠之廠址臨接系爭土地
    。被告甲○○係周漢楊之女，明知系爭土地並非乙○○所占
    有，竟基於使乙○○受刑事處分之意圖，先於九十二年八月
    十四日十八時許在臺北縣政府警察局三峽分局橫溪派出所內
    ，向該派出所承辦員警陳英傑誣指稱：系爭土地原本種植竹
    子，九十二年七月二十八日十時三十分發現被三峽瀝青公司
    剷除並鋪上柏油，佔用約一千平方公尺，作為該公司停車場
    之用等語，復於同年九月二日九時許在臺北縣政府警察局三
    峽分局內，向該分局承辦員警胡萬定補稱：如果三峽瀝青公
    司的實際負責人是總經理乙○○的話，我當然就控告總經理
    乙○○竊佔罪等語。嗣乙○○被訴竊佔乙案經臺北縣政府警
    察局三峽分局報請臺灣板橋地方法院檢察署檢察官偵辦後，
    業據同署檢察官以罪嫌不足為由，於九十二年十二月二十六
    日以九十二年度偵字第二一二八一號為不起訴處分，被告甲
    ○○聲請再議後，亦經臺灣高等法院檢察署以九十三年度上
    聲議字第四八一號處分書駁回再議而告確定，因認被告涉有
    刑法第一百六十九條第一項之誣告罪等語。
二、自訴人乙○○認被告甲○○涉有誣告犯罪行為，係以被告於
    提出竊佔告訴之前，即已知悉自訴人並無竊佔犯行，並提出
    臺灣板橋地方法院檢察署九十二年度偵字第二一二八一號不
    起訴處分書、臺灣高等法院檢察署九十三年度上聲議字第四
    八一號處分書為依據。
三、惟按犯罪事實應依證據認定之，無證據不得推定其犯罪事實
    ；又不能證明被告犯罪者，應諭知無罪之判決，刑事訴訟法
    第一百五十四條、第三百零一條第一項分別定有明文。且告
    訴人所訴事實不能證明其係屬實，而使被訴人獲不起訴處分
    確定者，尚不能謂告訴人因此即應負誣告罪責；若告訴人係
    出於誤會或懷疑被訴人有此事實，或對其事實張大其詞而為
    申告之情形，既非完全出於虛構，又非全然無因，在主觀上
    缺乏誣告之故意，尚難論以誣告罪。
四、經查：
（一）被告以自訴人乙○○及案外人劉文榮明知系爭土地係被告
      父親周漢楊所有卻未經周漢楊之許可，於九十二年七月二
      十八日，將該地佔為己用，擅自鋪設水泥地面，作為三峽
      瀝青公司工廠內所屬卡車停車廠為由，於前開時間向警方
      提出竊佔之告訴，該案經臺北縣政府警察局三峽分局報請
      臺灣板橋地方法院檢察署檢察官偵查結果，經檢察官以犯
      罪嫌疑不足為由而為不起訴處分，被告提出聲請再議，亦
      經臺灣高等法院檢察署駁回再議確定等事實，有臺灣板橋
      地方法院檢察署九十二年度偵字第二一二八一號不起訴處
      分書、臺灣高等法院檢察署九十三年度上聲議字第四八一
      號處分書附卷可稽（見原審卷第四至十頁）。惟上開偵查
      結果，僅止於該案之被告即本案之自訴人乙○○之竊佔罪
      之嫌疑不足，尚不能僅以自訴人獲不起訴處分，即反推認
      提起告訴之被告係虛捏事實，誣告犯罪。亦即，提出告訴
      之被告是否應負誣告罪責，仍應審認有無誣告之犯意及有
      否虛捏事實。
（二）次查，系爭土地於被告向自訴人提出告訴前，確已舖設瀝
      青，並停放車輛：
    1.被告於九十二年七月二十八日十時三十分會同地政人員前
      往系爭土地進行勘查時，發現該地已被鋪上瀝青，並停有
      多台卡車及自小客車，此經證人即受委託辦理遺產稅之代
      書秦雅萍於94年度重上字第188號返還土地等之民事事件
      （下稱民事事件）證述明確（影印筆錄附入見本院卷第一
      三五、一三七頁）；證人即三峽鎮公所農業科職員曾國政
      亦於該民事事件證稱其於九十二年九月二十六日至現場會
      勘當時，有部分土地鋪上瀝青並有停放車輛等語（見本院
      卷第一三六頁之筆錄影本）。
    2.上開民事事件在原審法院審理時（九十三年度重訴字第三
      一六號），證人劉文榮於九十三年十月十五日履勘現場時
      坦承：目前除了菜圃之外，四九二、四九二之一、四九二
      之二皆鋪有瀝青；（菜圃）是在三、四個月前回復的，以
      前也鋪有瀝青與目前四九二、四九二之一、四九二之二其
      他部分相同等語（見本院卷第一二五、一二六頁之勘驗筆
      錄影本）。而本院於九十四年九月十五日至現場勘驗時，
      系爭土地表面雖呈現黃土，但在土地東、南兩側邊緣，尚
      留有瀝青塊，似乎是作為車輛後輪之輪檔之用之事實，亦
      有該日勘驗筆錄、現場簡圖及現場照片附卷可參（見本院
      卷第九八、九九、一○一、一○二頁）。
    3.依上所述，可知系爭土地於被告向自訴人提出告訴前，即
      已舖設瀝青，並停放車輛。證人蘇伯聰於上開民事事件更
      進一步證稱：系爭土地有時會有停放車輛，瀝青廠出入的
      車輛蠻多的，應該都是載貨臨停之車輛，由於瀝青廠大部
      分是二十四小時工作的，晚上停的車輛應該更多等語（見
      本院卷第一八三至一八五頁之筆錄影本）。本院前往現場
      勘驗時，系爭土地上雖未停放任何車輛，然由前述之瀝青
      塊在土地之邊緣用作車輪之輪檔，而自訴人所經營之瀝青
      廠即緊臨在旁，實足以使被告懷疑與自訴人有關。
（三）被告懷疑自訴人竊佔系爭土地，如前述情形外，被告於九
      十四年八月二十六日至系爭土地現場查看時，發現停放於
      系爭土地上之車輛，其中八六二─GA之卡車之車頭處明確
      標示有「三峽瀝青」之字樣，此有當日現場照片二幀附卷
      可參（見本院卷第一三九、一四○頁）。本院於九十四年
      九月十五日勘驗時，該卡車仍停放現場，僅恰好停放在系
      爭土地之地界之外，此有現場簡圖及現場照片可佐（見本
      院卷第九九、一○五頁）。若再參諸系爭土地與三峽瀝青
      公司之廠址，連成一片，並無任何屏障或足資區隔之界線
      （見本院卷第一○○至一○四頁勘驗照片）。自訴人之代
      理人甚且於本院訊問時坦承外地人到場向自訴人購買瀝青
      ，看到空地（即系爭土地）所以就停進去（見本院卷第一
      六六頁）。被告且發現系爭土地上經常停放多輛疑似載運
      瀝青之卡車。在上開情形下，被告在懷疑擔任三峽瀝青公
      司負責人之自訴人涉犯竊佔系爭土地，實未逾越常情。況
      自訴人並不否認實際使用系爭土地之劉文榮所有之卡車確
      實停放在系爭土地上；劉文榮亦於竊佔案之檢察官訊問時
      供稱：我有自己的卡車在他們瀝青工廠那邊跑柏油（以上
      見原審卷第八六、八七頁勘驗錄音帶筆錄）。則被告以為
      系爭土地上之三七五租約已經終止，劉文榮係無權占有；
      且系爭土地旁即係三峽瀝青公司，而系爭土地上常有載運
      瀝青之卡車，甚至噴有三峽瀝青字樣之汽車停放，因而認
      為自訴人及劉文榮共同竊佔系爭土地，於常情實不違背。
（四）綜上所述，被告之所以提出竊佔告訴，係因被告於九十二
      年七月二十八日至現場履勘鑑界時親見有數輛疑似載運瀝
      青之卡車停放於系爭土地上，而被告目視所及之範圍內，
      除自訴人所負責經營之三峽瀝青公司外，再無其他瀝青公
      司，且系爭土地與三峽瀝青公司座落之土地間，並無任何
      屏障或界限，被告依一般經驗，認為可能係鄰旁之三峽瀝
      青公司所停放，進而認為經營三峽瀝青公司之自訴人涉有
      竊佔罪責而提起告訴，即非憑空捏造或虛構，亦難認被告
      主觀上有誣告之犯意。因之，停放在系爭土地上之卡車縱
      係自訴人以外之人所有，自訴人確實未使用或佔用系爭土
      地，而不能認為犯竊佔罪，然被告就其所申告之竊佔之事
      實，並非憑空捏造，被告所為與誣告罪之構成要件顯不相
      符。
（五）在前述竊佔案中，被告雖於檢察官問及：「跟他（乙○○
      ）沒有關，你們有沒有意見？」時，答稱：「沒有，沒有
      意見」（此經原審勘驗九十二年度核退字第七七○三號卷
      內九十二年九月三十日偵訊錄音帶，並製有勘驗筆錄附卷
      可稽─見原審卷第九三頁）。然其時被告已經對自訴人提
      起竊佔罪之告訴，不能推認被告在提出竊佔告訴時，已經
      知悉與自訴人無關。至於檢察官就竊佔部分為不起訴處分
      後，被告仍聲請再議，則係因被告（即該案之告訴人）認
      為檢察官不起訴處分書之記載與事實不符且不服不起訴處
      分書所載之理由。如不起訴處分書所載劉龍出租予三峽瀝
      青公司之部分土地，實係被告所有，不可能由劉龍出租；
      又如檢察官採認乙○○及劉文榮之供述，認為現場之卡車
      是劉文榮所有，土地僅由劉文榮使用，而與實際情況不符
      。此經被告供述在卷。此外，被告另案提起民事事件，雖
      僅以劉龍及劉文榮為被告，而未併以自訴人為共同被告。
      惟被告提起民事訴訟之時間為九十三年八月十七日，此有
      該民事起訴狀上之收件章可証（見原審卷第一二八頁），
      亦即係在竊佔案不起訴經再議駁回（九十三年三月七日）
      時間之後，被告對自訴人提起之竊佔告訴既經不起訴處分
      確定，其於民事請求返還土地之訴訟，自無將自訴人列為
      共同被告之必要。自不得以被告於九十三年八月十七日提
      起民事訴訟時，僅以劉龍及劉文榮為被告，推認被告於九
      十二年間提出竊佔告訴時，係故意誣告。
五、綜上所述，被告對自訴人提出竊佔告訴時，依系爭土地之使
    用狀況，確實有足以使被告懷疑是自訴人與劉文榮共同使用
    之情形；而劉文榮確非三七五租約之原始承租人，則被告以
    三七五租約已經終止為由，認為劉文榮繼續佔用，係無權占
    有且與自訴人共同佔用，進而告訴竊佔，實難謂有何捏造事
    實誣告他人犯罪之情形，縱認自訴人實未使用或佔用系爭土
    地而不構成竊佔罪，究不能以此推認被告係誣告。原審未經
    詳酌，逕對被告為論罪科刑之諭知，難謂正當。被告上訴否
    認犯罪，指摘原審判決不當，為有理由，自應由本院撤銷改
    判，並諭知被告無罪之判決。被告非捏造事實告訴，已極明
    確，自訴人所舉其他事證，因不影響於本判決之結果，無逐
    一論之必要，併此敘明。
據上論斷，應依刑事訴訟法第三百六十九條第一項前段、第三百
六十四條、第三百零一條第一項。
中　　華　　民　　國　　94　　年　　11　　月　　22　　日
                  刑事第十七庭審判長法  官  鄭 文 肅
                                    法  官  蘇 隆 惠
                                    法  官  林 瑞 斌
以上正本證明與原本無異。
自訴人如不服本判決，應於收受送達後十日內向本院提出上訴書
狀，其未敘述上訴之理由者並得於提起上訴後十日內向本院補提
理由書（均須按他造當事人之人數附繕本）。
                                    書記官  陳 思 云
中　　華　　民　　國　　94　　年　　11　　月　　22　　日
